【裁判字號】    98,上更(一),199
【裁判日期】    980624
【裁判案由】    偽造貨幣
【裁判全文】
臺灣高等法院刑事判決             98年度上更(一)字第199號
上  訴  人  臺灣臺北地方法院檢察署檢察官
被      告  甲○○
                    原住臺中市○○路○段50巷
選任辯護人  舒建中律師
上列上訴人因被告偽造貨幣等案件，不服臺灣臺北地方法院94年
度訴字第1663號，中華民國95年3 月1 日第一審判決（起訴案號
：臺灣臺北地方法院檢察署94年度偵字第12662 號），提起上訴
，經判決後，由最高法院發回更審，本院判決如下：
    主  文
上訴駁回。
    理  由
一、公訴意旨略以：被告甲○○意圖供行使之用，於民國（下同
    ）93年間，在臺北某處，明知不詳姓名之人所交付之通用紙
    幣新臺幣（下同）仟元鈔20張（號碼：XM988511GT2 張、FV
    0000000QZ 、LX575657EU2 張、FZ908199TL、JP999792XD、
    LQ720109VZ、VF833967MS、LB977422ER、FV624901QF、EM75
    5699EU、RD102883BU、SB509516RH、ET642227GB、ZD217715
    JR、MS702093FB、RD975433UZ、EM222698ES、EM795769EU）
    係偽造，竟仍收集之，並將其中2 張（號碼：XM988511GT、
    FV0000000QZ） 置於隨身攜帶之皮包，其餘則置於臺北市○
    ○區○○路47號房間內之保險箱中，並伺機使用，嗣於94年
    7 月13日為警查獲，並扣得上述20張偽造仟元鈔。因認被告
    甲○○涉犯刑法第196 條第1 項之意圖供行使之用而收集偽
    造之通用紙幣罪嫌等語。
二、按犯罪事實應依證據認定之，無證據不得認定犯罪事實；又
    不能證明被告犯罪者，應諭知無罪之判決，刑事訴訟法第15
    4 條第2 項、第301 條第1 項分別定有明文。又事實之認定
    ，應憑證據，如未能發現相當證據，或證據不足以證明，自
    不能以推測或擬制之方法，為裁判基礎；且認定不利於被告
    之事實須依積極證據，苟積極證據不足為不利於被告事實之
    認定時，即應為有利於被告之認定；另認定犯罪事實所憑之
    證據，雖不以直接證據為限，間接證據亦包括在內，然而無
    論直接證據或間接證據，其為訴訟上之證明，須於通常一般
    之人均不致有所懷疑，而得確信其為真實之程度者，始得據
    為有罪之認定，倘其證明尚未達到此一程度，而有合理之懷
    疑存在，無從使事實審法院得為有罪之確信時，即應由法院
    諭知被告無罪之判決（最高法院40年台上字第86號、30年上
    字第816 號、76年台上字第4986號判例同此意旨）。次按刑
    事訴訟法第161 條已於91年2 月8 日修正公布，修正後同條
    第1 項規定：檢察官就被告犯罪事實，應負舉證責任，並指
    出證明之方法。因此，檢察官對於起訴之犯罪事實，應負提
    出證據及說服之實質舉證責任。倘其所提出之證據，不足為
    被告有罪之積極證明，或其闡明之證明方法，無從說服法官
    以形成被告有罪之心證，基於無罪推定之原則，自應為被告
    無罪判決之諭知（最高法院92年台上字第128 號判例亦同此
    意旨）。
三、公訴人認被告涉有意圖供行使之用而收集偽造之通用紙幣罪
    嫌云云，無非係以於被告皮包及住處保險箱內分別起出千元
    偽鈔2 張、18張等，資為論據。惟訊據被告固不否認警方於
    其皮包及住處保險箱內分別起出上述偽鈔之情不諱，惟堅詞
    否認有何意圖供行使之用而收集偽造之通用紙幣之犯行，辯
    稱：伊之前係在酒店擔任經理，一名綽號「小蘇」之友人在
    店內消費簽帳而積欠酒帳2 萬餘元，「小蘇」乃將扣案之20
    張偽鈔交付與伊，伊於點收時並未發現係偽鈔，回酒店後仔
    細查看始發現為偽鈔，經與「小蘇」聯繫均因電話關機而無
    法聯絡，伊乃將2 張偽鈔置於皮包內以便他日遇見「小蘇」
    時與之理論，另偽鈔18張則置於伊住處保險箱內，以避免誤
    用等語。
四、臺北市政府警察局內湖分局於94年7 月13日19時許，因查緝
    毒品及槍砲彈藥刀械管制條例等案件，持搜索票前往臺北縣
    板橋市○○街78巷4 號4 樓綽號「王哥」即吳瑞陽住處執行
    搜索時，適被告甲○○在場，而於其皮包內查獲千元偽鈔2
    張（XM988511GT、FV624901QZ），並經徵得被告同意後，前
    往臺北市○○區○○路47號被告之住處搜索，在被告房間之
    保險箱內查獲偽鈔18張（號碼：FV0000000Q Z、FZ908199TL
    、JP999792XD、LQ720109VZ、VF833967MS、LB977422ER、FV
    624901QF、EM755699EU、RD102883BU、SB509516RH、ET6422
    27GB、ZD217715JR、MS702093FB、RD975433UZ、EM222698ES
    、EM795769EU各1 張、XM988511GT、LX575657EU各2 張）等
    情，業據被告於偵審中供認不諱，並有臺北市政府警察局內
    湖分局扣押物品目錄表、搜索照片（見偵查卷第11頁、第13
    頁、第21頁、第28頁，第86頁至第88頁）在卷可憑。又上開
    紙鈔，經送中央印製廠鑑定結果，均屬偽造，並說明：「該
    批偽鈔均以彩色噴墨方式仿印，無凹版印紋凸起效果；以螢
    光墨仿紙張螢光纖維絲及部分鈔券號碼（號碼JP999792XD均
    無）；紙張非鈔券紙；水印以灰色墨在紙張背面仿製（號碼
    EM795769EU）；號碼JP999792XD安全線均以黏貼箔膜（含面
    額數字）、其餘偽鈔安全線均以燙印箔膜（含面額數字）仿
    鈔券正面5 段裸露部分；左下角面額數字，號碼：ED781099
    LH以噴墨方式、號碼：JP999792XD以亮光物質，其餘偽鈔以
    燙印箔膜仿折光變色油墨」等情，亦有中央印製廠94年7 月
    28日中印發字第0940003038號函文附卷可按（見偵查卷第14
    1 頁）。從而，本件被告所持有上開紙鈔係屬偽鈔等情，洵
    堪認定。
四、本件所應審究者即為被告取得上開偽鈔時，是否知悉係偽鈔
    ，暨其有無供行使之意圖；或有無收受後方知為偽鈔而行使
    之行為。經查：
（一）據被告於警詢時供稱：偽鈔係伊持有，朋友給的，只知道
      他姓蘇，伊沒有偽造偽鈔等語（見偵查卷第58頁、第62頁
      ）；嗣於偵查中供述：皮包及家裏保險箱內被查到之偽鈔
      ，係朋友1 年前在臺北交給伊等語（見偵查卷第150 頁、
      第151 頁）；復於原審審理時供稱：其之前在酒店擔任經
      理，1 名綽號「小蘇」之友人，在店內消費簽帳而積欠酒
      帳2 萬餘元，其2 人乃於93年10月間某日，相約在台中市
      ○○路、公園路附近三商百貨前清償上開酒帳，酒帳經折
      算後為2 萬元，「小蘇」乃將扣案20張偽鈔交付予伊，伊
      於點收並未發現係偽鈔，回酒店後仔細查看始發現係偽鈔
      ，經以電話聯絡「小蘇」，均為關機狀態而無法聯絡。伊
      嗣乃將偽鈔2 張置於皮包內以便尋獲「小蘇」時與之理論
      ，另18張則置於住處保險箱，以避免誤用等語（見原審卷
      第13頁反面、第23頁至第23頁反面），是綜合被告前開供
      詞並無前後明顯矛盾或不合理之處，堪認本件扣案之偽鈔
      20張係被告於93年10月間某日，經由綽號「小蘇」之友人
      所交付無訛。又被告始終否認其取得上開鈔票之初已知悉
      為偽鈔，依其所辯在臺中市○○路18 2號之「金色酒店」
      擔任經理，因與綽號「小蘇」之成男年子結清酒帳，而於
      不知情之狀況下，在臺中市○○路、公園路附近受領前開
      偽鈔，待返回酒店仔細查看後始發現為偽鈔，然已無法連
      絡「小蘇」處理云云，亦與一般偽鈔使用者，多與收受人
      斷絕連絡，以避免遭人追討之常情無異；且一般出入酒店
      之酒客成分複雜，不乏作姦犯科之人，其等赴酒店飲宴尋
      歡，未必出示真正姓名或留下可供聯絡之方式，自難以被
      告未能供出上開偽鈔之具體來源，或提供該綽號「小蘇」
      之真實姓名年籍資料或聯絡方式以供法院查證，即逕認其
      於收受時必已知悉係偽鈔而有行使之意圖。
（二）按認定犯罪事實應依證據，為刑事訴訟法所明定，故被告
      否認犯罪事實所持之辯解，縱屬不能成立，仍非有積極證
      據足以證明其犯罪行為，不能遽為有罪之認定。又事實審
      法院對於證據之取捨，依法雖有自由判斷之權，然積極證
      據不足證明犯罪事實時，被告之抗辯或反證縱屬虛偽，仍
      不能以此資為積極證據應予採信之理由（最高法院30年上
      字第1831號、30年上字第482 號判例亦同此意旨）。依被
      告前開供稱：皮包內查扣之千元偽鈔2 張，係為便於尋獲
      「小蘇」時與之理論等詞（見原審卷第23頁反面），固難
      排除被告並無另行使用系爭2 張偽鈔之意圖；對照被告於
      原審審理時所述：其將偽鈔18張置於保險箱，係防止將該
      18張偽鈔拿來亂用等語（見原審卷第23頁反面），似亦可
      認被告非無行使扣案18張偽鈔之念頭。又被告放置偽鈔之
      皮包內，尚有現金11萬零200 元，而其住處房間之保險箱
      內，亦有現金80萬元，此有搜索扣押筆錄及扣押物品目錄
      表之記載可憑，則被告將上開偽鈔與其餘現金併同存放及
      攜帶，其是否全無使用系爭扣案之偽鈔之意圖，亦有可疑
      之處。再被告就持有偽鈔之原因，亦有朋友「給的」、「
      「丟的」或「回帳而交付」等前後不同之供述。惟刑法第
      196 條第1 項所稱意圖供行使之用而收集偽造之貨幣，須
      於收受偽鈔者，於收受偽鈔之始，即有供行使之用而收集
      系爭偽鈔之意圖，始足當之。本件檢察官並未舉證證明被
      告於收受上開偽鈔時，即已對扣案之物為偽鈔等情有所認
      識，縱被告對於取得偽鈔原因之供詞有先後不一之處，或
      於收受後確有行使之意圖（惟刑法第196 條第2 項並不處
      罰收受後方知為偽鈔而有行使之意圖），惟不能因其係屬
      虛偽，或取得偽鈔後有行使之意圖，即推論被告明知係偽
      鈔而予以收集。再縱上開偽鈔之製造方法粗劣，外觀上一
      望即可區分其真偽，然除非被告於未收受前即已發現偽鈔
      ，否則縱於收受後立即發現係偽造，亦不該當刑法第196
      條第1 項之罪。
（三）綜上所述，本件依據公訴人所提出之前開證據不足以證明
      被告有何公訴意旨所指之犯行。此外，復查無其他積極之
      證據足以證明其有何意圖供行使之用而收集系爭扣案偽鈔
      、行使該偽鈔，或收受後方知為偽鈔而行使或交付予他人
      之行為，揆諸前開說明，不能證明被告犯罪，自應為被告
      無罪之諭知。
五、原審以不能證明被告犯罪，而判決被告無罪，其認事用法，
    並無違誤，檢察官上訴意旨，以原判決認被告無收集偽造貨
    幣之犯行，係以其收受之初不知偽造，然據被告所供偽鈔之
    來源，是於93年10月間，在臺中向酒客綽號「小蘇」之男子
    收取酒帳而來，則被告應對「小蘇」如何聯絡知之甚詳，否
    則收取後知悉所收取之物為偽鈔，豈有不向「小蘇」催討之
    理，事後猶隨身攜帶偽鈔2 張於皮夾內，直至94年7 月13日
    為警查獲，且扣有浮水印章1 枚，經中央印製廠鑑定結果，
    認該印章之圖案與500 元之竹子水印圖案相似，有該廠94年
    8 月19日中印發字第0940003330號函在卷可稽，益徵被告所
    為事前並不知悉系爭偽鈔之真偽之辯詞毫無可採云云。惟如
    前所述，本件公訴人並未提出相關證據佐證被告於收受之初
    ，即已知悉系爭偽鈔之真偽，僅依被告事後未向交付系爭偽
    鈔之人催討及將系爭偽鈔隨身攜帶等情，逕推論被告於收受
    之初即知系爭偽鈔之虛假，尚無從說服本院以形成被告有罪
    之心證。再於被告住處雖查扣浮水印章1 枚，然該浮水印僅
    與500 元鈔票之竹子水印圖案相似，是否用以偽造鈔票之用
    ，本有可疑，復從未聽聞有以蓋印方式偽造鈔票者，且與本
    件查扣面額1000元之偽鈔並無直接關連，均無從為被告不利
    之認定。綜上所述，檢察官執前事由提起本件上訴，並無理
    由，應駁回之。
據上論斷，應依刑事訴訟法第368 條，判決如主文。
本案經檢察官陳國鳴到庭執行職務。
中    華    民    國    98    年    6     月    24    日
                  刑事第十四庭審判長法  官  陳志洋
                                    法  官  梁耀鑌
                                    法  官  謝靜恒
以上正本證明與原本無異。
檢察官如不服本判決，應於收受送達後10日內向本院提出上訴書
狀，其未敘述上訴之理由者並得於提起上訴後10日內向本院補提
理由書（均須按他造當事人之人數附繕本）「切勿逕送上級法院
」。
被告不得上訴。
                                    書記官  陳珮茹
中    華    民    國    98    年    6     月    24    日


司法院資訊處製作；財團法人民間司法改革基金會備份。
